【裁判字號】    95,家抗,21
【裁判日期】    950616
【裁判案由】    選任遺產管理人
【裁判全文】
臺灣嘉義地方法院民事裁定  95年度家抗字第21號
抗  告  人  財政部國有財產局台灣南區辦事處嘉義分處
法定代理人  甲○○
相  對  人  合作金庫銀行股份有限公司
法定代理人  丁○○
代  理  人  丙○○
            乙○○
上列抗告人因相對人就被繼承人蘇金火指定遺產管理人事件，對
於民國95年4月12日本院95年度財管字第10號裁定提起抗告，本
院裁定如下：
    主  文
抗告駁回。
抗告程序費用新台幣壹仟元由抗告人負擔。
    理  由
一、按先順序繼承人均拋棄其繼承權時，由次順序之繼承人繼承
    ，其次順序繼承人有無不明或第四順序之繼承人均拋棄其繼
    承權者，準用關於無人承認繼承之規定；又按繼承開始時，
    繼承人之有無不明者，由親屬會議於一個月內選定遺產管理
    人，並將繼承開始及選定遺產管理人之事由，向法院報明；
    又按第1178條所定之期限屆滿，無繼承人承認繼承時，其遺
    產於清償債權，並交付遺贈物後，如有賸餘，歸屬國庫；又
    按繼承人有無不明而不能依民法第1177條選定遺產管理人時
    ，得由利害關係人聲請法院選任之，民法第1176條第6項、第
    1177條、第1185條及第1178條第2項分別定有明文。
二、本件聲請人即相對人於原審聲請意旨略稱：被繼承人蘇金火
    （男，民國○○年○○月○○日生，身分證統一編號：Ｚ00000000
    0號，生前住嘉義市○○里○○鄰○○街195巷33號之47樓3號）
    於民國94年3月15日死亡，遺留有財產，其繼承人均拋棄繼
    承，現已無繼承人，復無人擔任被繼承人蘇金火之遺產管理
    人，而被繼承人蘇金火生前所積欠聲請人之債務，聲請人為
    利害關係人，爰聲請指定被繼承人蘇金火之遺產管理人等語
    ，並提出戶籍謄本、本院民事庭函、抵押權設定契約書、土
    地登記謄本、借據及本院債權憑證影本等件為證。
三、原審法院裁定略以：被繼承人蘇金火之兄弟姊妹蘇金文、蘇
    金山、白蘇蘭子、張蘇惠子四人皆已拋棄繼承權，而蘇金火
    之三哥『蘇金三』雖未拋棄繼承，惟經依職權進入司法院戶
    役政系統查無蘇金三之戶籍資料，且依聲請人所提出之除戶
    謄本顯示：「蘇金三於民國42年4月18日遷出澎湖；與本市
    ○○里○鄰○○路259號許書生戶內許金參戶籍重複民國67
    年4月24日除本籍」，而嘉義市○○里○鄰○○路259號許書
    生戶內確實有一名『許金參』設籍，而該人已於民國36年（
    誤載為30年）5月30日因急性腸炎在澎湖縣湖西鄉湖南村死
    亡，此有除戶簿節本2份附卷可參，而依當時之民法之規定
    ，未滿七歲之人被收養，並無訂立書面收養契約及登記之必
    要，顯見本件被繼承人之兄許金三應係為許書生夫妻收養而
    遷往澎湖，並於36年5月30日死亡，綜上所述，被繼承人蘇
    金火現存之繼承人蘇金文、蘇金山、白蘇蘭子、張蘇惠子未
    依民法第1177條之規定選定遺產管理人，足徵彼等對被繼承
    人蘇金火遺產之處置已漠不關心。而被繼承人之遺產，倘無
    人承認繼承時，將於清償債權，交付遺贈物後，歸屬國庫，
    為使被繼承人遺產之處置順利進行，爰依利害關係人即聲請
    人之聲請，認為選任財政部國有財產局台灣南區辦事處嘉義
    分處為被繼承人蘇金火之遺產管理人為適當。
四、抗告人抗告意旨略以：(一)鈞院94年11月7日嘉院龍民強94 繼
    字第393號函載有蘇金文、蘇金山、白蘇蘭子、張蘇惠子、
    「蘇秋月」等人拋棄繼承，然卷內相對人所附之繼承系統表
    並無「蘇秋月」之姓名，且無全戶戶籍資料可參，「蘇秋月
    」是否為蘇金火之法定繼承人，原審對此未查及逕予裁定指
    定抗告人為遺產管理人，於法實有未合；(二)按司法院74年10
    月15日台廳一字第05786號函示：「嗣後各地方法院受理有
    關無人承認繼承遺產管理事件時，先順序繼承人均拋棄繼承
    ，其次順序繼承人有無不明而應准用關於無人承認繼承之規
    定時，應先審核可否依民法第1177條規定選定遺產管理人。
    如無法選定遺產管理人者，因此類拋棄繼承事件，多屬遺債
    大於遺產，形同破產，儘量避免選任國有財產局為遺產管理
    人」，且本案之合法繼承人之所以拋棄繼承，乃應其遺債大
    於遺產，形同破產，依據上開司法院之函示應儘量避免選任
    國有財產局為遺產管理人，原裁定之選任實有未當；(三)抗告
    人係國庫之管理機關，而國庫對於無人承認繼承之遺產向有
    期待權，因此於被繼承人尚有剩餘遺產得以歸屬國庫之情形
    下，選任抗告人為遺產管理人方有實益，但審究本案繼承人
    之遺債大於遺產，若選任抗告人為遺產管理人，抗告人仍須
    盡善良管理人之責任為其管理遺產、處理債務問題，其間所
    將耗費之人力、時間實難以金錢衡量，且管理期間所須之花
    費亦由國庫代為墊付，倘其遺產果不足以清償債務，將足令
    國庫權益受損，更造成浪費國家資源於少數特定人之不公現
    象，故就適任與否加以考量，應可選任有意願之律師為擔任
    為宜，爰提起抗告，求為廢棄原裁定等語。
五、經查：
  (一)被繼承人蘇金火於民國94年3月15日死亡，其未婚並無配偶
    、子女，父母為蘇有才、蘇江錄枝，育有子女10名，分別為
    蘇金文、蘇金山、蘇金三、蘇氏金鑾、蘇氏女、蘇氏秀治、
    蘇氏金枝、白蘇蘭子、張蘇惠子、蘇金鳳，有繼承系統表1
    份、戶籍謄本6份、戶籍登記簿謄本3份附於本院94年度繼字
    第393號卷可資為證，業經本院依職權調閱該卷查明屬實，
    既被繼承人蘇金火之父母、祖父母皆已死亡、兄弟姊妹均早
    已死亡或拋棄繼承，且經本院准以拋棄繼承備查在案，且訴
    外人蘇秋月為蘇金文之子女及被繼承人蘇金火之侄女，亦經
    本院依職權至法務部戶役政連結作業系統查詢蘇秋月全戶戶
    籍資料附卷可按，並無任何證據足證被繼承人蘇金火尚有其
    他繼承人，聲請人聲請本院選任遺產管理人，於法並無不合
    。至於本院94年11月7日嘉院龍民強94繼字第393號函載有「
    蘇秋月」拋棄繼承之文字，然附卷資料中核無「蘇秋月」之
    任何資料，應係拋棄繼承聲請狀所載之共同送達代收人「蘇
    秋月」之誤載，於其無權力繼承之事實不生影響，附此敘明
    。
  (二)又依司法院前述函示，僅謂儘量避免選任抗告人為遺產管理
    人，並非謂不得選任其為遺產管理人，無非著眼於國有財產
    之考量，對於法院亦無拘束力。又被繼承人蘇金火生前之債
    權債務關係及有關產權證明文件，抗告人得依其他方式獲悉
    或取得，或依舉證責任分配方式辨識其證件之真偽，於其管
    理遺產上並無困難，而被繼承人蘇金火並無配偶或子女，其
    餘繼承人未必知悉其生前債權債務關係及相關產權證明文件
    ，且該等繼承人均拋棄繼承，已無利害關係，如選定其等擔
    任遺產管理人，難其期將來執行職務能克盡職守，公正客觀
    ，以善盡管理人之職務，為期公正，實不宜選任彼等為遺產
    管理人。原審指定抗告人為被繼承人蘇金火之遺產管理人，
    於法並無不合。
  (三)復按被繼承人之遺產，於遺產管理人完成清償債權並交付遺
    贈物等清算程序前，是否有賸餘，無從知悉。而依上述說明
    ，各順序之繼承人均拋棄繼承者，其剩餘財產歸屬國庫，而
    抗告人為國庫之綜理機關，為國有財產法第9條第2項所明定
    ，其備有財產管理之專才，雖其經費支出屬國家資源，但保
    護無人繼承財產之債權人之權利，亦屬政府之義務，況遺產
    縱無賸餘，因被繼承人蘇金火遺有不動產，遺產管理人墊付
    之管理費用，於遺產處分時自可先請求歸墊，故由抗告人擔
    任被繼承人蘇金火之遺產管理人，國庫亦不致因墊付費用而
    受損害。故本院認關於被繼承人蘇金火遺產管理人，仍以選
    任國有財產局為遺產管理人較為妥適。
六、綜上所述，原審選任抗告人為被繼承人蘇金火之遺產管理人
    ，並無不合，抗告意旨指摘原裁定不當，並聲明廢棄原裁定
    ，非有理由，應予駁回。
七、依非訟事件法第21條第2項、民事訴訟法第495條之1第1項、
    第449條第1項前段、第95條、第78條裁定如主文。
中    華    民    國    95    年    6    月    16    日
                  家事法庭審判長法官    曾文欣
                                法官    柯月美
                                法官    李文輝
以上正本證明與原本無異。
如不服本裁定，應於裁定送達後十日內, 依非訟事件法第45條 (
非以適用法規顯有錯誤為理由, 不得再抗告)之規定向本院提出
抗告理由狀。
中    華    民    國    95    年    6    月    16    日
                               書記官   呂權芳


司法院資訊處製作；財團法人民間司法改革基金會備份。
